【裁判字號】    90,易,1562
【裁判日期】    901016
【裁判案由】    侵占
【裁判全文】
臺灣桃園地方法院刑事判決                          九十年度易字第一五六二號
    公  訴  人  臺灣桃園地方法院檢察署檢察官
    被      告  丁○○
右列被告因侵占案件，經檢察官提起公訴（九十年度偵字第九一四○號），本院判決
如左：
    主  文
丁○○連續為他人處理事務，意圖為自己不法之利益及損害本人之利益，而為違背其
任務之行為，致生損害於本人之財產，處有期徒刑參月，如易科罰金以參佰元折算壹
日。緩刑貳年。
    事  實
一、丁○○係甲○○百佳股份有限公司（下稱甲○○公司）桃園縣中壢店之收銀員（
    由銷售班長轉任），負責收取該分店本身及專櫃服務人員所繳交之顧客消費帳款
    ，因亟須現金週轉使用，竟意圖為自己不法之利益及損害甲○○公司之利益，並
    基於概括之犯意，利用其職務之便，連續於民國九十年四月二十日將佳麗寶專櫃
    小姐丙○○所繳交之顧客消費帳款新台幣（下同）五千一百八十五元、雅蝶兒專
    櫃小姐乙○○所繳交之顧客消費帳款六千一百九十元、三千七百一十元，於同年
    月二十三日將佳麗寶專櫃小姐丙○○所繳交之顧客消費帳款一千七百二十五元、
    三千零七十七元，於同年月二十五日將佳麗寶專櫃小姐丙○○所繳交之顧客消費
    帳款三千八百零八元，違背其任務未繳回公司而供作自己財務週轉之用，同時並
    利用自己之信用卡以同等金額向公司刷卡簽帳支付，致使甲○○公司因此損失手
    續費四百二十四元，其本身則獲得現金週轉之利益，嗣經甲○○公司保全員查帳
    後發覺有異，而循線查悉上情。
二、案經被害人屈陳氏公司訴由桃園縣警察局中壢分局報告台灣桃園地方法院檢察署
    檢察官偵查起訴。
    理  由
一、右揭犯罪事實，迭據被告丁○○於警訊、偵查及本院審理中均坦承不諱，核與證
    人即甲○○公司中壢店店長戊○○於警訊及偵查中、甲○○公司北區保安主任趙
    培茹於偵查中、佳麗寶專櫃小姐丙○○、雅蝶兒專櫃小姐乙○○於偵查及本院審
    理中證述情節相符，並有信用卡簽帳單影本六紙、交易明細表影本七紙、甲○○
    公司服務證明書影本一紙、八十八年員工薪資所得受領人免稅額申報表影本一紙
    等件附卷可資佐憑，堪認被告自白與事實相符，從而本件事證明確，被告犯行堪
    以認定。
二、按刑法第三百三十六條第二項之業務侵占罪，以意圖為自己不法之所有，而侵占
    業務上所持有之物為成立要件，是侵占罪之成立，以擅自處分自己持有之他人所
    有物，或變易持有之意為所有之意，而逕為所有人之行為，為其構成要件，雖行
    為之外形各有不同，要必具有不法所有之意思，方與本罪之構成要件相符，最高
    法院十九年上字第一○五二號著有判例可資參照。次查信用卡具有塑膠貨幣之性
    質，即由發卡銀行審酌持卡人之信用、資力及財務狀況後與持卡人簽訂信用卡契
    約而提供信用卡予持卡人使用，持卡人得憑卡於特約商店以記帳方式消費，持卡
    人因而享有延後付款之利益，發卡銀行於收到特約商店所彙送由持卡人簽名之消
    費簽帳單後，即須代持卡人墊付該筆款項予特約商店，再由發卡銀行通知持卡人
    負終局之付款義務。準此，被告未將專櫃人員所繳交之顧客消費帳款交付公司而
    先行供自己財務週轉之用，外觀上固有變易持有為所有之行為，然金錢係不特定
    物，於同等數額之現金間，其價值上並無差別，蓋如為便宜行事而將所持有之他
    人現金暫先挪用後隨即歸還，苟不具不法所有意圖，尚難以侵占罪相繩，本案被
    告既同時利用信用卡簽帳方式支付各該筆款項，主觀上不過係為圖得便宜自己財
    物週轉之利益，要難謂被告有何不法所有之意圖可言，甲○○公司實際上亦未喪
    失如其交易明細表所列之各該款項之價值，僅間接受有手續費之損失，從而被告
    所為，顯然欠缺意圖為自己不法所有之主觀意思要件甚明，與業務侵占罪之犯罪
    構成要件尚有未合，然其意圖為自己不法之利益及損害公司之利益，而違背其任
    務未將收取之帳款交予公司之行為，核係犯刑法第三百四十二條第一項之背信罪
    ，則按刑法上之侵占罪與背信罪，同屬破壞信賴關係、侵害財產法益之犯罪類型
    ，背信罪乃一般違背任務之犯罪，業務侵占罪則係特殊之背信行為，其概念隱含
    在背信罪之觀念之內，二者之基本社會事實同一，本院自得就起訴之犯罪事實，
    變更檢察官所引應適用之法條。又被告先後多次背信犯行，時間緊接，手法相同
    ，觸犯構成要件相同之罪，顯係基於概括犯意反覆為之，為連續犯，應依刑法第
    五十六條規定加重其刑。爰審酌被告犯罪之動機、目的係為自己財務週轉之用，
    然其受公司託付領有公司薪俸，理應忠人之事，竟罔顧職業道德，利用職務之便
    從中牟取不法利益，實無可取，惟所生危害尚屬輕微，犯後復坦認犯行，態度良
    好等一切情狀，量處如主文所示之刑，並諭知易科罰金之折算標準，以資懲儆。
    又被告前未曾受有期徒刑以上刑之宣告，有台灣高等法院被告全國前案紀錄表一
    紙在卷可參，素行尚端，經此偵審程序及科刑教訓，當知所警惕，信無再犯之虞
    ，本院認其所宣告之刑以暫不執行為適當，併宣告緩刑二年，以啟自新，並觀後
    效。
據上論斷，應依刑事訴訟法第二百九十九條第一項前段、第三百條、刑法第五十六條
、第三百四十二條第一項、第四十一條第一項前段、第七十四條第一款、罰金罰鍰提
高標準條例第一條前段、第二條，判決如主文。
本案經檢察官黃文明到庭執行職務。
中      華      民      國      九十      年      十      月    十六    日
                                      臺灣桃園地方法院刑事第五庭
                                          審判長法  官
                                                法  官
                                                法  官
右正本證明與原本無異。
如不服本判決，應於判決送達後十日內，向本院提出上訴狀。
                                          書記官
中      華      民      國      九十    年      十      月      十    日
右正本證明與原本無異。
如不服本判決，應於判決送達後十日內，向本院提出上訴狀。
                                      書記官  □  □  □
中      華      民      國      八十      年    □□    月    □□    日
附論罪科刑依據之法條：
中華民國刑法第三百四十二條
 (背信罪)
為他人處理事務，意圖為自己或第三人不法之利益，或損害本人之利益，
而為違背其任務之行為，致生損害於本人之財產或其他利益者，處五年以
下有期徒刑、拘役或科或併科一千元以下罰金。
前項之未遂犯罰之。


司法院資訊處製作；財團法人民間司法改革基金會備份。
